臺灣高等法院刑事判決　　　九十三年度重上更(四)字第一四一號
　　上　訴　人　臺灣板橋地方法院檢察署檢察官
　　上　訴　人
　　即　被　告　丁○○
　　選任辯護人　張迺良律師
　　　　　　　　李振華律師
上列上訴人因被告貪污案件，不服臺灣板橋地方法院八十三年度
訴字第二二○九號，中華民國八十四年五月卅一日第一審判決（
起訴案號：臺灣板橋地方法院檢察署八十三年度偵字第九七二五
、九七二七、一二三六七、一三五七一號），提起上訴，經判決
後，由最高法院第四次發回更審，本院判決如後：
    主  文
原判決關於丁○○被訴違背職務收賄部分撤銷。
丁○○依據法令從事公務之人員，對於非主管或監督之事務，利
用職權機會、身份圖利，處有期徒刑柒年，褫奪公權陸年，所得
財物新臺幣肆拾陸萬元追繳沒收，如全部或一部無法追繳時，以
其財產抵償之。
    事  實
一、丁○○自民國七十九年十二月起擔任臺灣桃園地方法院檢察
    署檢察官，職司犯罪之偵查、追訴，為依據法令從事公務之
    人員。嗣於任內得知所結識之商人甲○○、乙○○在桃園縣
    桃園市共同經營之三富遊樂場涉犯常業賭博犯罪，甫於八十
    一年三月下旬為警查獲而由林大鈞出面頂替接受同署其他檢
    察官偵查。期間，因丁○○曾受甲○○之託，代為探知該案
    之內勤及承辦檢察官之姓名及作風，甲○○認為丁○○居間
    奔走，幫忙不少；丁○○於窺知甲○○等人亦有感激之意後
    ，明知公務員服務法規定公務員不得假借權力，以圖本身之
    利益，仍違背上開規定，利用其檢察官之身分以及所擁有之
    偵查、追訴犯罪之權限，足以對甲○○、乙○○經營之電動
    玩具遊戲業是否涉犯常業賭博罪之幕後主謀之擴大追查有相
    當之影響力之機會，仍對於非其主管、監督之事務（甲○○
    經營之三富遊樂場可能涉犯常業賭博犯罪，但非丁○○承辦
    ），起意直接圖謀私人不法利益，而於同年四月九日利用向
    南陽實業股份有限公司洽購自用小客車並邀同甲○○前往選
    購之機會，託詞向甲○○借貸需索新臺幣（下同）四、五十
    萬元（內心實無給付利息或返還借款之意）。甲○○情知丁○○意在需索金錢圖利，仍基於丁○○係桃園地區之檢察官
    ，有偵查、追訴犯罪之權限，且丁○○甫有前述之幫忙，加
    以惟恐開罪丁○○將有招致檢舉賭博犯行之虞，並欲乘機逢
    迎攀附自抬身價，冀祈丁○○能多予關照等原因，雖未互就
    任何具體職務行為或違背職務行為達成期約賄賂之合意，仍
    在該茶行門外騎樓交付由乙○○所簽發、票載發票期日為同
    月十六日、面額四十六萬元之臺灣中小企業銀行桃園分行Ａ
    Ａ0000000號支票一紙，丁○○旋於同日提示交換得
    款，而圖得不法之利益。直至八十三年六月間，經檢察官指
    揮調查人員擴大偵辦甲○○、乙○○涉犯常業賭博罪，始循
    線查獲上情。案經臺灣板橋地方法院檢察署檢察官指揮法務
    部調查局北部地區機動工作組調查移送後偵查起訴。
    理  由
一、有關證據能力有無之判斷：被告認為本案共同被告甲○○、
    乙○○於法務部調查局北部機動組（以下簡稱調查局）之供
    述無特別可信之情形，應無證據能力。惟按修正後刑事訴訟
    法施行法第七條之三規定：「中華民國九十二年一月十四日
    修正通過之刑事訴訟法施行前，已繫屬於各級法院之案件，
    其以後之訴訟程序，應依修正刑事訴訟法終結之。但修正刑
    事訴訟法施行前已依法定程序進行之訴訟程序，其效力不受
    影響。」。經查，九十二年二月六日修正公布之刑事訴訟法
    ，業於同年九月一日施行，本案於修正刑事訴訟法施行前之
    八十三年九月十三日即繫屬於第一審法院，此有第一審法院
    收文章蓋於台灣板橋地方法院檢察署八十三年九月十三日丙○銅法字第53374 號送審函可稽（第一審卷第三頁），依前
    開法條規定，對於提起上訴之案件，於修正刑事訴訟法施行
    前法院若已就可得為證據之證據，已依法定程序調查者，其
    效力不受影響，仍得為證據。本案共同被告甲○○於調查局
    、偵查乃至第一審之供述，業經本院前審依法定程序提示筆
    錄並告以要旨，令上訴人辯論而為合法調查，揆諸前揭說明
    ，上開供述證據，自有證據能力。且共同被告甲○○於調查
    局或檢察官訊問時所為之供述，就被告丁○○涉犯之案件而
    言，雖係「被告以外之人」之供述，然甲○○於調查局或檢
    察官訊問時所為之供述，較諸本院依修正後刑事訴訟法規定
    詰問程序調查所得之證據有較為可信之特別情況（理由詳後
    述），依修正後刑事訴訟法第一百五十九條之一第二項、第
    一百五十九條之二之規定，亦應有證據能力，應先敘明。
二、認定犯罪事實所憑之證據及理由：
（一）被告丁○○對部分事實之供述：被告除坦承於前開時間內
      擔任台灣桃園地方法院檢察署檢察官外，於調查局詢問時
      先後供稱：「我曾在4.向甲○○借款四十六萬元。」
      、「：：：因為是朋友，所以我開口向他（甲○○）借錢
      ，抱著試試看的心態，沒想到真的借給我了。」、「因為
      買車是向別人借錢很好的名目，所以我向甲○○借四十六
      萬元，當時我的心態是能借到最好，沒有借到也無所謂。
      」等語（見偵一二三六七號卷第三十五頁、四十九頁之筆
      錄）。又稱：在甲○○陪同下前往看車、訂車，車款為九
      十一萬八千元（不含稅、費、保險），四十六萬支票，係
      於訂完車回程的路上，向甲○○借的，於八十一年四月十
      五日（依甲○○之供述，應為十六日之誤）下午四、五點
      ，在香港茶行之騎樓取得（見偵一二三六七卷第三六頁、
      原審卷一，第一０六頁反面；原審卷三，第一一九頁反面
      ）。
（二）同案被告甲○○之指述：
  １、甲○○坦承與乙○○等人在桃園縣桃園市共同經營之三富
      遊樂場，由其負責經營，乙○○負責管帳等情（見偵九七
      二七卷第二頁以下、三一頁以下、一０一頁以下）。並稱
      ：係於八十年中認識被告丁○○，丁○○常去「香港茶行
      」泡茶、聊天，熟了就成為朋友，認識半年後，邱鎮○○○道我經營三富遊樂場賭博電玩業等語（見同上偵卷第六
      七、六八、七六頁）。
  ２、有關交付四十六萬元支票之經過，甲○○於調查局詢問時
      供稱：丁○○於八十一年四月間喝茶、聊天時表示有意購
      車，翌日應丁○○之邀偕同前往南陽實業公司看車，席間
      丁○○表示現金不夠，要借款三、五十萬元，經探問確數
      後，丁○○表示要四十六萬元，其後我在乙○○之茶行要
      求乙○○當場開立四十六萬元（支票）乙紙，並當場交付
      丁○○，惟迄未償還等語（見偵九七二七卷第五一頁反面
      ）。其後於調查局詢問時進而供稱：汽車價款約九十二萬
      元，丁○○當場交付訂金五萬元，回程車上，我告訴丁○○該車款我願意出一半，丁○○當場表示好，謝謝，隔日
      下午在茶行，將乙○○開立之支票交付予丁○○，丁○○
      收下後表示感謝之意等語（同上偵卷第一六三頁反面、一
      七七頁反面）。被告丁○○前述取得四十六萬元借款之經
      過、地點，與甲○○所述，並無不符。關於取得之時間，
      被告所述之四月十五日，與甲○○所述之四月十六日雖略
      有差異，然支票之發票日係八十一年四月十六日，並於同
      日提示（見偵一二三六七卷第四十頁）；而甲○○與負責
      銷售汽車之業務員王美玲均稱被告丁○○係於四月十五日
      付款（見偵九七二五卷第八六頁），甲○○就被告係於翌
      日交付支票之事實亦陳述明確，應認交付支票之時間為八
      十一年四月十六日。
  ３、甲○○就其交付前述四十六萬元之背景及原因：
  （１）甲○○於檢察官訊問時稱：林大鈞被查獲時，有請丁○○去問承辦的檢察官是邢泰釗；又稱：我曾問過丁○○
        內勤檢察官是何人，他說是羅美棋，新來的；因為經常
        向丁○○打聽消息，聽他說要買車，就準備要送他等語
        （見偵九七二七卷第二一四頁、第二四一頁反面）。甲○○並坦承林大鈞僅係出面擔罪之三富遊樂場之負責人
        等情（見同上卷第二一三頁反面）。足見甲○○經營之
        三富遊樂場於被查獲涉犯賭博並以林大鈞頂罪後，確曾
        託被告丁○○探知該案之內勤及承辦檢察官之姓名及作
        風，甲○○主觀上認為丁○○居間奔走，幫忙不少。依
        上所述及前述二、（二）１、之說明，併可證明被告所
        辯其案發後始知悉甲○○等人經營電玩賭博業云云，不
        可採信。
  （２）甲○○就交付四十六萬元之原因，於調查局詢問時稱：
        因為丁○○係桃園地檢署檢察官，職掌司法偵查，而三
        富遊樂場係從事非法行業，當時查緝甚緊，因此致贈賄
        款，俾後續營業（同上卷第一六四頁反面）；又稱：「
        乙○○所言屬實（指乙○○於調查局供稱三富賭博案發
        後，甲○○曾聯繫丁○○，請丁○○設法了解分案情形
        、出面疏通或注意案件發展，務使檢察官之偵查不致牽
        連甲○○及乙○○），所以在丁○○買車時，我出一半
        的錢」（見同上卷第二二一頁正面，乙○○關於交付四
        十六萬支票予被告之真正原因，實不知詳情，詳後述）
        。又稱：贈四十六萬元購車款並非針對某特定案，而係
        八十一年四月以前丁○○在有關三富案件中所給予的幫
        忙（見同上卷第二二一頁反面）。其後於檢察官訊問時
        亦稱：四十六萬元是送他（丁○○）的，因為當時常在
        茶莊泡茶聊天，混得很熟，也常去喝花酒，他也有取締
        電動玩具之職權，避免他會取締，就送他了，不是借的
        ，而且未還錢等語（同上偵卷第一六０頁、一七五頁反
        面、二四０頁反面、二五七頁反面）；又稱：看車回來
        途中，我跟丁○○說替他付一半車款，因為當時地檢署
        查得緊，希望他能幫忙關照等語（見同上卷第二一四頁
        反面）。
  （３）從上述甲○○於調查局及檢察官多次訊問時之供述，可
        知，甲○○交付之四十六萬元，確非借款，且交付之背
        景、原因，確係因彼此熟識，甲○○感於被告確曾於其
        他案件上有所幫忙，且因自己經營之事業敏感，被告之
        檢察官身分及所擁有之職權對其將來繼續經營有相當之
        影響力，期望被告能多所關照。
（三）甲○○到案前，曾與被告丁○○串供：本案係乙○○先被
      調查局約談，案發後，被告丁○○確曾要求甲○○在接受
      檢調單位調查時，就該紙四十六萬元支票偽作借款之不實
      供述，並要求轉告被告乙○○亦配合作同樣之不實供述等
      事實，已經甲○○於調查局、檢察官訊問時多次供陳明確
      （見同上卷第一０七、一０八頁、第一一三頁反面、第一
      五九頁反面、第一六五、一七八頁），核與證人即被告乙○○之內弟（為警員）劉世閔於同組所稱串供情節相符（
      見同上卷第九十三頁）。甲○○有無先與被告丁○○串供
      ？串供時被告丁○○是否在場抑僅在電話交待？雖反覆陳
      述，然經調查局及檢察官多次質疑並持乙○○之供述質問
      後，甲○○坦承確實有當面與丁○○串供（同上卷第一一
      三頁反面、一六五頁）。甲○○就被告丁○○如何教導應
      訊並明確供稱：「邱（鎮北）僅表示若我直陳該筆46萬係
      用以購車會變得很敏感」（同上卷第一０八頁正面）、「
      丁○○並未要我說46萬支票是要買車，他不要我在檢調單
      位提起買車的事情」（同上卷第一六０頁正面）。依上所
      述，被告於甲○○被約談前，即教導甲○○應如何應訊，
      就四十六萬元支票事，並要甲○○迴避與買車有牽連。亦
      即即便是借款之目的在買車，亦應避免。然被告若單純係
      借款買車，以檢察官之身分言，其向電玩業者洽借，至多
      僅是是否妥當之問題，何以被告仍極力避免？（甲○○稱
      ：乙○○經檢、調單位傳喚到案後，丁○○非常緊張，即
      打call給我─見同上卷第一六四頁反面），顯見被告情虛
      。
（四）三富遊樂場確於八十一年三月二十六日為警查獲，以林大
      鈞冒充負責人經警移送台灣桃園地方法院檢察署偵辦，其
      後經承辦檢察官起訴，亦有起訴書附卷可稽，再參以被告
      丁○○於偵查中就八十一年三月間林大鈞案件被查獲時，
      甲○○曾向其探問承辦檢察官為何人乙事，亦未予否認(
      見上開第一二三六七號偵查卷第十三頁上面)。 足徵其於
      林大鈞賭博案件為警移送偵辦當時確已知悉被告甲○○、
      乙○○為賭博性電動玩具之業者。
三、有利被告證據及被告辯解不足採之理由：
（一）甲○○嗣於原審、本院前審及本院訊問時，雖翻異前詞，
      附和被告丁○○稱：該四十六萬元確係借款，並已與其應
      允給付被告丁○○仲介房屋之佣金相抵云云。惟甲○○於
      調查局及檢察官訊問時，正值被羈押並禁止接見通信時期
      ，其當時所為之初供應無串證之虞，自較原審審理時所供
      為可採。且甲○○經由被告丁○○之介紹購屋，並無佣金
      之約定，已經甲○○於初供時陳述明確（見偵九七二七卷
      第二五七頁反面）。且依民間一般仲介不動產買賣之慣例
      ，佣金之比例多以「買三賣二」即買主付百分之三，賣主
      付百分之二之方式給付，依被告丁○○八十四年十一月六
      日聲請狀所載，在其妻鄭碧娟與證人鄭國鼐共同居間介紹
      下，甲○○以一千零八十萬元向林美蓮購得該房屋，事後
      分一萬元予鄭國鼐云云。準此，則甲○○至多僅付佣金三
      十二萬四千元，惟尚須由被告丁○○之妻鄭碧娟與鄭國鼐
      均分，是被告丁○○至多分得十六萬二千元而已，何須給
      付四十六萬元之佣金予被告或其妻？況依據證人即房屋出
      賣人之妻林美蓮在本院前審所述，其因出賣房屋予甲○○
      ，已另支付佣金予介紹人鄭碧娟、鄭國鼎，其中鄭碧娟即
      被告之妻所得為十六萬元（上訴卷第一宗第一八○頁）。
      證人鄭國鼐在本院前審調查中雖附和被告丁○○之詞證稱
      ，鄭碧娟給伊一萬元云云。惟鄭國鼐既與鄭碧娟共同居間
      介紹，豈有僅分一萬元之理？是證人鄭國鼐上述證言係迥
      護被告丁○○之詞，不可採信。綜上所述，縱認四十六萬
      元係借款，亦不可能以該四十六萬元折抵僅十六萬二千元
      之佣金。不僅如此，甲○○於偵查中初稱該四十六萬元係
      借款，被告丁○○已以二、三萬元不等之金額陸續還清云
      云；嗣於審理中始改稱被告丁○○未曾還款，該款項已充
      作被告丁○○為其介紹房屋之佣金云云，就被告丁○○還
      款之情形所供出入甚大，顯見被告丁○○與甲○○未曾就
      該四十六萬元返還之期限、方法有所約定，而被告丁○○
      自收受該款迄今已三年餘竟分文未還，亦經甲○○於偵查
      時供述明確（見同上卷一０六頁反面、第二四０頁、二五
      七頁反面）。就其所稱丁○○曾經陸續還款乙節並說明稱
      ：丁○○要我在應訊時供稱四十六萬元是借款，其後並以
      每次三萬、五萬元不等之現金歸還，在一年內，包含利息
      已還款四十七萬元等語（同上卷第一六五頁）。又稱：「
      （你以前何以說丁○○有陸陸續續還，還了四十七萬元？
      ）是丁○○教我在檢調單位訊問時這樣說的」（同上卷第
      一五九頁反面）。亦即有關曾經還款之供述，亦係丁○○
      授意。綜上所述，被告及甲○○所辯四十六萬元已經以仲
      介佣金充抵、曾有部分還款，或已還清云云，均不可採信
      。同理，被告辯稱：其曾贈送奇（原）木桌予甲○○，併
      同前述之仲介佣金，充抵四十六萬元之債務云云。然四十
      六萬元均未返還，所謂購車之「借款」以及佣金抵債之說
      詞，均係勾串詞，均如前述；且甲○○於調查局及檢察官
      訊問之初，均未提及以奇木桌抵債，可見被告此部分所辯
      亦不可採。甲○○於本院訊問時附和被告之辯解，自係迴
      護之詞，不足採信。
（二）甲○○供稱係被告丁○○先向其借款四、五十萬元後，其
      始要求乙○○將當月其應得之三富遊樂場紅利二百六十二
      萬元，分別簽發二百二十萬元及四十六萬元之支票二紙，
      並將其中四十六萬元之支票借予被告丁○○云云。然被告
      丁○○若開口借款四、五十萬元，何以甲○○會特別要求
      乙○○開立四十六萬元之支票，而非四十萬或五十萬元之
      支票？實則四十六萬元約當購車款九十一萬八千元之半數
      ，此與甲○○多次供述車款之半數（部分）伊付等語，正
      相符合（同上卷一六三頁反面、一六四頁、一五九頁反面
      、一七五頁反面）。應認四十六萬元確係甲○○基於上述
      之原因交付車款之半數予被告。
（三）被告辯稱：四十六萬支票係甲○○應得之紅利，甲○○若
      係為三富遊樂場而交付，何以用其本人應得之紅利支付云
      云。經查甲○○及乙○○固均供指四十六萬支票係甲○○
      應得之紅利。而甲○○交付四十六萬支票之目的固包含三
      富遊樂場之順利經營。然三富遊樂場由甲○○、乙○○實
      際經營，二人佔絕大半之股數，甲○○所佔之股份尤多（
      見二人八十三年五月三十一日於調查局之供述）。亦即三
      富遊樂場若能順利經營，甲○○可獲得最大之利益，則其
      為確保其自己之利益，自其所得之龐大紅利中支付四十六
      萬元，應合常情。不得僅以此理由認為甲○○前開不利於
      被告之供述，不可採信。
（四）被告另以甲○○於調查局及檢察官之供述反覆不一、且充
      滿矛盾，認為甲○○所述有重大瑕疵，不可採信云云。查
      甲○○於八十三年五月二十六日第一次被約談，其後即密
      集被調查，於五月三十一日、六月一日、六月二日、六月
      六日之調、檢之多次詢問時，固均未曾指述本案四十六萬
      支票係贈款，迨至六月七日調查局詢問時始第一次表示：
      受邀丁○○偕同看車，丁○○以現金不夠為由開口借款三
      、五十萬元，經其探知確數後，丁○○告知係四十六萬元
      ，其遂於某日交付四十六萬元支票等語，並仍稱是「購車
      借款」（見偵九七二七卷第五一頁反面）。經細繹各次筆
      錄，在五月三十一日詢問之前，甲○○未曾提及四十六萬
      元。其後於六月一日訊問時稱：四十六萬元是丁○○向我
      借的，沒有約定利息，每次都以三、五萬元不等還我，還
      了一年才還完等語，仍未提及買車一事，亦即僅供稱係單
      純之借款（同上偵卷第十一頁）。六月二日訊問時仍稱係
      借款，仍未提及購車（同上卷第十九頁）；或稱：「（這
      四十六萬元支票是借給他買車的嗎？）我不知道他要作什
      麼」，並稱：未陪丁○○去看車（同上卷第二三頁正面、
      二二頁反面）。及至六月六日訊問時仍僅稱：八十一年四
      月間泡茶時丁○○有說要買車，我知道他要買車，但未陪
      他去云云（同上卷第二九頁）。若對照甲○○前述其與被
      告串供不可供出購車，被告教導其應訊之內容，互核相符
      合。可知甲○○前述未供出實情，確因與丁○○間有勾串
      。甲○○並已供明其說出實情之緣由稱：丁○○告知只要
      依其交待的證詞應訊保證大家沒事，我依其指示供述，卻
      被羈押，並察知丁○○的話不可靠，他只想保護自己，經
      思考後才決定將行賄經過坦承等語（同上偵卷一六五頁反
      面）。因之，實不能僅以甲○○之供述前後不一，即認甲○○之供述全不可採。
（五）被告辯稱：四十六萬元支票若有不法，被告怎可能收下，
      徒留證據云云。經查四十六萬支票固係以乙○○名義簽發
      ，並以被告之名義提示（偵一二三六七卷第四十頁支票）
      。然乙○○係因支付紅利予甲○○而簽發支票，縱丁○○
      在場，乙○○並不確知支票之實際用途（詳後述），其時
      本案尚未爆發，外界尚不知三富遊樂場係乙○○、甲○○
      二人幕後經營，以被告言，其所收受者係甲○○交付之「
      客票」，易尋託詞；縱其後爆發本案，若能逕以一般借款
      交待，亦能平安無事。此由被告與甲○○勾串應避談購車
      ，即可印證。因之，亦不能僅以支付之工具係支票，推認
      其中不可能有不法。
（六）四十六萬元支票之交付乙○○是否知悉用途？查甲○○於
      調查局詢問時雖一度陳稱：與丁○○看車後之隔日有向乙○○表示丁○○訂了一部車，並提議車款部分由我們（三
      富遊樂場）幫忙支付，並獲乙○○同意等語（見偵九七二
      七卷第一六三頁反面）。然甲○○於同一日之詢問，旋即
      補充稱：乙○○僅負責開支票，我致贈半數車款予丁○○
      時，乙○○並不知道支票之真正用途（同上卷第一六四頁
      ）。足見乙○○雖知悉該支票可能要交付丁○○，然真正
      用途或甲○○與丁○○間有何默契，應非乙○○所確知。
      因之，乙○○於偵查中雖曾表示：四十六萬元支票係用以
      向丁○○打通關節擺平三富遊樂場所涉賭博案件之賄款，
      並出具相同內容之自白書一紙（偵第九七二五號卷第一七
      八至一八二頁）。然乙○○於八十三年五月卅一日調查局
      詢問時，除自白向警察人員行賄外，並未供述向丁○○行
      賄（偵字第九七二五號卷第二至七頁）；同年六月一日檢
      察官訊問時亦為相同之供述（同上卷第十二頁），對於系
      爭四十六萬元支票僅表示是簽發交付甲○○之紅利、為何
      流入丁○○手中則不明瞭（他字第五九三號卷第一三九頁
      、第一四六頁）；同月二日在調查局詢問及檢察官偵查時
      ，則供稱：據丁○○在案發後表示該四十六萬元支票係向
      甲○○借貸供購車使用等語（同上卷第十八、二四頁）。
      前後所述已明顯不同。且乙○○自白與甲○○共同行賄四
      十六萬元之同時，並自白另於同月十八日為同一目的而再
      度行賄九十萬元，而後者經查與事實並不相符（詳後述）
      ，關於參與行賄四十六萬元之供述究何所本，是否確係基
      於親身經歷而得認為與事實相符，已滋疑義。本院更二審
      為期慎重，繼本院更一審後，再勘驗乙○○在調查局詢問
      時自白當時之錄影帶，查悉乙○○在調查局人員指示自白
      行賄四十六萬元自白經過並為相關提示時，先後表示：「
      我都不知道，你怎麼會知道」、「四十六萬元的事不要問
      我」等語，與其先前所供對於交付四十六元萬一事並不知
      情尚無不符；而承辦人員除於乙○○撰寫自白書之過程中
      多所指導外，並曾向其表示：「我們可以考慮讓你早點出
      來」（本院上更(一)卷第一一五頁以下、上更(二)卷第一一七
      頁以下），足證乙○○在偵查中確曾基於早獲開釋之利己
      動機故為悖反內心客觀認知之陳述。據上說明，尚不得採
      為認定犯罪事實之依據。
四、綜上所述，本院綜合以上事證，認為被告明知不得假借權力
    ，以圖本身之利益，仍違背上開規定，利用其檢察官之身分
    以及所擁有之偵查、追訴犯罪之權限，足以對甲○○、乙○○經營之電動玩具遊戲業是否涉犯賭博有相當之影響力，仍
    託詞示意甲○○交付四十六萬之事證明確。甲○○明知被告
    之真意，仍基於事實欄所示之理由，交付四十六萬支票予被
    告，被告之圖利行為與甲○○之交付支票間有對價之關係之
    事證，亦極明確。被告其餘所辯及其餘證人所為有利被告之
    陳述，與本院所認定事實不合部分，因不影響於本案事實之
    認定，無逐一論述之必要，附此敘明。
五、論罪與科刑之理由：
（一）被告丁○○於本案行為時係臺灣桃園地方法院檢察署檢察
      官，依法院組織法第六十條之規定，有實施偵查，提起公
      訴之權限，自係依據法令從事公務之人員。
（二）按修正後貪污治罪條例第六條第一項第五款所謂「明知違
      背法令」之法令，依立法理由，係指包括法律、法律授權
      之法規命令、職權命令、自治條例、自治規則、委辦規則
      等在內，舉凡對多數不特定人民就一般事項所作對外發生
      法律效果之規定均屬之。而公務員服務法係規範公務員執
      行其職務時，所應遵守之事項，凡屬公務員，均應受該法
      之規範，且經立法院通過，總統公布施行之法律，自屬貪
      污治罪條例第六條第一項第五款所稱之「法令」。公務員
      服務法第六條規定：公務員不得假借權力，以圖本身之利
      益。被告身為檢察官自無不知該規定之理，被告明知有該
      規定，仍違反規定圖私人之利益，自係明知違背法令，利
      用職權及身分圖自己不法之利益。又被告雖有偵查、追訴
      犯罪之權限，並已知悉甲○○等人係三富遊樂場之幕後負
      責人，可能涉犯賭博罪，然甲○○、乙○○等人有如何之
      具體行為，被告應未確知，被告因其私人之社會交往知悉
      上情，固可主動檢舉偵辦，然究非被告執行職務時知有犯
      罪嫌疑，被告應無告發之義務（刑事訴訟法第二百四十條
      、二百四十一條參照），亦即被告之消極不為檢舉，固有
      未當，究難認為違法。亦即甲○○等人經營遊樂場可能涉
      犯賭博罪嫌之行為，僅係被告私人交往所知，被告並未承
      辦，雖宜主動檢舉，仍難謂對之有主管、監督之職責。惟
      被告係檢察官，職司犯罪之偵查、追訴，並知悉甲○○係
      三富遊樂場之幕後負責人，可能涉犯賭博罪，對於甲○○
      是否被偵查或三富遊樂場能否順利經營，有相當之影響力
      ，其利用其身分及有該等權限之機會，示意甲○○交付款
      項，自係對於非主管、監督之事務，利用職權機會、身分
      圖私人不法之利益。
（三）次按，刑法第二條第一項規定「行為後法律有變更者，適
      用裁判時之法律，但裁判前之法律有利於行為人者，適用
      最有利於行為人之法律」，此從新從輕之規定，以適用裁
      判時之法律為原則，但若裁判前之法律有利於行為人者，
      則選擇適用最有利於行為人之裁判前法律（包括行為時法
      與中間法）為例外。且比較裁判時法、中間法及行為時法
      ，應就各該法之有關罪刑綜合比較，而非僅以法定刑之輕
      重予以比較；如犯罪構成要件因法律之修正致有變更，依
      修正後之法律，其適用之範圍較諸舊法嚴謹，必其行為同
      時符合修正前及修正後之法律所規定之犯罪構成要件，始
      有刑法第二條第一項但書規定之適用。查被告行為時法即
      八十一年七月十七日修正前（即六十二年八月十七日修正
      公布）之「勘亂時期貪污治罪條例」第六條第一項第四款
      規定：對於非主管或監督之事務，利用職權機會或身分圖
      利者，處五年以上有期徒刑，得併科三萬元以下罰金。嗣
      該條例名稱於八十一年七月十七日修改為「貪污治罪條例
      」，而同上條款之條次亦修正為第六條第一項第五款，其
      內容修正為：對於非主管或監督之事務，利用職權機會或
      身分圖利者，處五年以上有期徒刑，得併科新台幣一百萬
      元以下罰金，未遂犯罰之。其後上開條文內容於八十五年
      十月二十三日，又修正為：對於非主管或監督之事務，利
      用職權機會或身分圖私人不法之利益者，處五年以上有期
      徒刑，併科新台幣三千萬元以下罰金，未遂犯罰之。嗣後
      又於九十年十一月七日修正該條文內容為：對於非主管或
      監督之事，明知違背法令，利用職權機會或身分圖自己或
      其他私人不法之利益者，因而獲得利益者，處五年以上有
      期徒刑，得併科新台幣三千萬元以下罰金。就上述犯罪構
      成要件觀之，本院裁判時法對於上開圖利罪，增列「明知
      違背法令」為其構成要件之一。綜上所述，本案被告行為
      後，貪污治罪條例雖經數度修正，然依前述之說明，被告
      之行為均該當於行為時、中間法及裁判時該條例關於非主
      管、監督事務圖利罪之犯罪構成要件。比較行為時法律、
      中間法及裁判時法之規定，以行為時之法律規定對被告最
      為有利，應依刑法第二條第一項但書之規定，以八十一年
      修正公佈前之戡亂時期貪污治罪條例第六條第一項第四款
      之規定論被告以對於非主管、監督之事務，利用職權機會
      、身份圖利罪。
（四）檢察官雖認被告係犯起訴時有效之貪污治罪條例第四條第
      一項第五款之受賄罪。惟查受賄罪之成立，無論其出於職
      務上行為或違背職務之行為，皆以所授受之賄賂與因而涉
      及之特定污職行為間具有對價關係為其要件，此項犯罪構
      成要件之事實，在訴訟上應依積極證據而為嚴格證明。如
      不能證明從事公務之人員以特定污職行為交換不法給付，
      縱使概括地倚恃職務身分謀財，甚至進而從事單方不法行
      為，亦僅應認其犯行僅符職務上不法謀利行為之概括規定
      而依圖利論罪（參照最高法院五十一年台上字第七五○號
      判例意旨）。本案被告丁○○堅詞否認要求、期約或收受
      賄賂，依甲○○所供「因為他是桃園地檢署的檢察官，混
      得很熟，也常去喝花酒，他也有取締賭博性電動玩具的職
      權，所以避免他會取締，就送他了」、「沒有替我們關說
      或關照案件，我認識他只是為了提高身分地位，直覺上他
      也幫不了其他忙」等等致送財物之動機，亦僅能證明其為
      一己之內在意念，無從認定業已外顯而與被告丁○○達成
      賄賂之合意。公訴人雖依甲○○、乙○○在偵查中之自白
      ，指前述四十六萬元係彼二人為使被告丁○○關照三富遊
      樂場所涉由林大鈞頂替之賭博案件、避免擴大追查波及幕
      後實際主持人而為交付，但卷查彼等在偵查程序中之筆錄
      ，關於交付四十六萬元支票之原因，乙○○所供「基於丁○○與三富遊樂場之直接業務關係及為三富遊樂場之順利
      經營著想，故應允丁○○買車的車款由三富遊樂場來負責
      支付」云云（偵字第九七二五號卷第九六頁），與甲○○
      所為前述沒有關說或關照具體案件等等不涉賄買特定污職
      行為合意之自白並不相符，無從相互補強而證實被告丁○○就違背職務行為收受賄賂。況乙○○在偵查中關於行賄
      四十六萬元之自白，尚有悖反陳述當時內心客觀認知之瑕
      疵，亦不足以積極證明公訴人所指被告丁○○收受賄賂之
      情形。故被告丁○○雖未主動積極檢舉偵辦甲○○、乙○○所涉賭博罪嫌，又代彼等探詢三富遊樂場所涉刑事案件
      之偵查人員姓名，既查無積極證據足可證明其與甲○○等
      合意以此特定行為交換污職代價，與受賄罪之要件尚不合
      致，起訴法條應予變更。
（五）被告雖坦承收受四十六萬元之支票，然抗辯係借款，併始
      終否認係其利用身分或職權機會圖得，難認其已對犯罪事
      實之一部有自白，與修正前、後貪污治罪條例有關自白減
      輕其刑之構成要件不合，自不得邀獲自白減刑之寬典，併
      此敘明。
（六）審酌被告丁○○身為檢察官並具高等教育學位，竟不顧官
      箴法紀，仗恃執法官員身分藉機需索，其肆意糟賤法曹名
      器自肥，辱職污權之程度，較諸僅因特定行為交換賄賂者
      尤為惡劣，事後猶多方掩飾，缺乏認錯悔過之具體表現，
      以及所圖得之不法利益為四十六萬元，數額非多等一切情
      狀，爰量處如主文第二項所示之刑，並依法宣告褫奪公權
      六年，所得財物新臺幣四十六萬元追繳沒收，如全部或一
      部無法追繳時，以其財產抵償之。
六、對於同一公訴事實其餘部分之判斷：
（一）公訴意旨另指被告丁○○除不法收取前述四十六萬元財物
      外，另於八十一年四月十八日收受乙○○所交付之九十萬
      元賄款，而對甲○○、乙○○二人所犯賭博罪嫌未予檢舉
      ，亦涉違背職務收受賄賂罪嫌。
（二）與認定事實不符之證據，不得作為判斷之依據，為刑事訴
      訟法第一百五十五條第二項所明定。本件公訴人指被告丁○○收受乙○○致送之九十萬元賄款，係以被告丁○○曾
      於八十一年四月十八日向竹企會稽分行清償一百萬元貸款
      ，參照共同被告乙○○在偵查中所供，認為乙○○曾於八
      十一年四月十五日自彰化商業銀新生路辦事處莊新地帳戶
      提領現金九十萬元借予丁○○，經丁○○以新竹區中小企
      業銀行會稽分行之同額支票返還並存入莊新地帳戶後，復
      於同月十八日午後與被告丁○○相偕前往彰銀新生路辦事
      處領款，並於途中向丁○○表示願由三富遊樂場代付購車
      款項、請其關照該遊樂場被查獲之賭博案云云，經被告丁○○應允並索求賄款九十萬元及另借十萬元後，提領一百
      萬元載同丁○○前往竹企會稽分行，見丁○○攜款而入、
      空手而出，為其論據。惟查：
  １、被告丁○○堅決否認受贈購車款九十萬元，辯稱未於八十
      一年四月十八日下午與乙○○相偕至彰銀新生路辦事處取
      款，至於其當日清償竹企會稽分行之貸款一百萬元資金，
      乃係由花蓮中小企業銀行之帳戶自行提領支付，與乙○○
      自莊新地帳戶提領之一百萬元無關等語。
  ２、查八十一年四月十八日為星期六，有該年年曆一紙為憑，
      依據公知之事實，銀行於週六下午停止上班，是共同被告
      乙○○在偵查中所供當日午後偕同被告丁○○前往銀行提
      款行賄，已然顯無可能。
  ３、乙○○於八十一年四月十八日，雖曾向彰銀新生路辦事處
      提領一百萬元現款，丁○○亦於同日向竹企會稽分行清償
      貸款一百萬元，但如乙○○所言先往彰銀新生路辦事處提
      款轉赴竹企會稽分行還款之經過不虛，則乙○○提款之時
      間自應在丁○○前往竹企會稽分行還款前。經查：
    (1)被告丁○○八十一年四月十八日至竹企會稽分行清償貸款
      一百萬元之時間為上午九時五十六分，有該行八十三年十
      一月十六日竹企銀會稽字第一六九七─一號函附卷足憑。
    (2)彰銀新生路辦事處就提款交易，不論利用自動付款機或至
      該行櫃台提款，均混合按先後順序編列流水序號，經證人
      即該行職員劉榮城、徐烈信於原審具結證明無誤。本件被
      告乙○○於八十一年四月十八日自莊新地帳戶提領一百萬
      元之序號為三○二七○號，有卷附活期取款憑條影本為憑
      ；同日順序在前之序號第三○二二四號係利用自動付款機
      於上午十時卅分取款，亦為卷附自動付款機存戶取款明細
      表所載甚詳；兩者參互以觀，乙○○提款一百萬元交易順
      序在後，時間上必不可能早於當日上午十時卅分，更不可
      能在被告丁○○同日上午九時五十六分向竹企會稽分行清
      償一百萬元之前，足證被告丁○○並非以乙○○自莊新地
      帳戶提領之一百萬元還款。
  ４、共同被告乙○○所為前述不利於被告丁○○之陳述，既與
      待證事實顯然不符，自不得採為認定被告丁○○收受九十
      萬元賄款之依據。此部分公訴事實尚屬不能證明，檢察官
      據此求為論處被告收賄罪名即有未合。但既與前述需索四
      十六萬元之犯行併依連續受賄之裁判上一罪關係提起公訴
      ，根據審判不可分原則，此部分不另諭知無罪。
七、原審判決應撤銷之理由：原審判決以被告罪證明確，並據以
    論罪科刑，固非無見，然被告所為係對於非主管或監督之事
    務，利用職權機會、身份圖利罪，原審判決未及比較適用修
    正後之貪污治罪條例之規定，且認為被告犯修正前同條例第
    四條第一項第五款對於違背職務之行為，收受賄賂罪，尚有
    未洽。被告上訴否認犯罪，雖無理由；檢察官就被告收受賄
    款九十萬元不另諭知無罪部分上訴，亦無理由（被告丁○○
    其餘被訴濫用職權等部分─即起訴書犯罪事實欄三部分，經
    本院上訴審判決無罪後已經確定），然原審判決既有未當，
    自應由本院將原審判決關於被告丁○○被訴違背職務收賄罪
    部分撤銷改判。
八、依刑事訴訟法第三百六十九條第一項前段、第三百六十四條
    、第二百九十九條第一項前段、第三百條，八十年七月十七
    日修正公布前戡亂時期貪污治罪條例第二條前段、第六條一
    項第四款、第十條第一項、第二項、第十七條，刑法第二條
    第一項但書、第十一條前段、第三十七條第二項，判決如主
    文。
本案經檢察官朱家崎到庭執行職務
中　　華　　民　　國　　94　　年　　1 　　月　　4 　　日
                  刑事第七庭審判長法  官  吳啟民
                                  法  官  施俊堯
                                  法  官  林瑞斌
以上正本證明與原本無異。
如不服本判決，應於收受送達後十日內向本院提出上訴書狀，其
未敘述上訴之理由者並得於提起上訴後十日內向本院補提理由書
（均須按他造當事人之人數附繕本）。
                                  書記官  丁淑蘭
中　　華　　民　　國　　94　　年　　1 　　月　　4 　　日
附錄本案論罪科刑法條全文：
戡亂時期貪污治罪條例第六條第一項第四款
有左列行為之一者，處五年以上有期徒刑，得併科三萬元以下罰
金：
四　對於非主管或監督之事務，利用職權機會或身分圖利者。
